【裁判字號】    95,上易,414
【裁判日期】    951128
【裁判案由】    詐欺
【裁判全文】
臺灣高等法院刑事判決                 95年度上易字第414號
上  訴  人    丙○○
即  被  告
                        之2
選任辯護人    沈濟民律師
上  訴  人    甲○○
即  被  告（原名林秋輝）
                        之1
選任辯護人    黃瑞真律師
              鍾賢斌律師
上  訴  人    丁○○
即  被  告
                        號2樓
上列上訴人因詐欺案件，不服臺灣臺北地方法院九十三年度易字
第六二三號，中華民國九十五年一月十九日第一審判決（起訴案
號：臺灣臺北地方法院檢察署九十二年度偵字第一四六０七號）
，提起上訴，本院判決如下：
    主  文
上訴駁回。
丙○○緩刑肆年。
甲○○、丁○○各緩刑年。
    事  實
一、丙○○、甲○○（原名林秋輝）分別為漢妮巴士股份有限公
    司（以下簡稱漢妮公司）及北陸通運股份有限公司（以下簡
    稱北陸公司）之負責人。緣丙○○於民國九十年四月間向北
    陸公司以新台幣一百九十萬元之價格購入車號Ａ三—八八六
    號之營業大客車後，因北陸公司以Ａ三—八八六號營業大客
    車前向太設企業股份有限公司（以下稱太設公司）貸款尚有
    一百四十二萬零八百二十七元無力清償，故遲遲未將該車辦
    理過戶予漢妮公司，嗣丙○○擬將Ａ三—八八六號營業大客
    車以相同價款出售予全益交通有限公司（以下簡稱全益公司
    ），為便辦理車輛過戶事宜，以順利出售該車，竟與甲○○
    共同基於為自己不法所有之意圖，商議由丙○○先提供於向
    基隆聖心幼稚園購得車殼於一九九九年換新牌之廿三人座，
    市價僅有三至五萬元（新台幣，下同），登記於北陸公司名
    下之Ａ四—三五三號中型巴士予甲○○，佯稱係一九九九年
    新車，再向辦理汽車零售及應收帳款收買等業務之合迪股份
    有限公司（以下簡稱合迪公司）辦理貸款，以清償太設公司
    之貸款。丙○○旋於九十年十二月上旬某日，在漢妮公司向
    合迪公司業務員乙○○佯稱：漢妮公司欲賣與北陸公司車號
    Ａ四—三五三號中型巴士一輛，係一九九九年份新車，市價
    有一百八十萬元之價值，欲向合迪公司貸款云云，甲○○嗣
    亦於電話中向乙○○確認上情，而於乙○○要求至現場看車
    估價時，丙○○一再向其偽稱：該車在外面跑云云，藉以逃
    避乙○○查勘車況，並付予該車一九九九年之汽車新領牌照
    登記書，致乙○○誤信為真，未注意及前開登記書左下角註
    記有關原車號及原車主係基隆市聖心幼稚園之舊車，而以該
    款一九九九年車具一百八十萬元之市場價格，填寫授信批覆
    書呈交公司上級主管批核，使合迪公司陷於錯誤，由合迪公
    司先買下該車，再以附條件買賣之方式，與北陸公司之甲○○簽約，並簽發同年月十二日、付款人為台灣銀行一百四十
    二萬零八百二十七元之支票一紙代為清償北陸前開積欠太設
    公司之貸款。
二、緣首督小客車租賃有限公司（以上簡稱首督公司，於九十年
    五月十八日解散登記）之實際負責人丁○○（登記負責人則
    為其妻陳秋玲）於九十一年二月間某日，在漢妮公司向丙○○表示欲以六十八萬元之價格購買漢妮公司所有之一九八八
    年份、三菱廠牌、車號ＡＡ—四○三號之營業用大客車一部
    ，然要求辦理全額貸款，丙○○食髓知味，遂基於概括之犯
    意，並與丁○○共同基於為自己不法所有之犯意聯絡，商議
    由丙○○先將ＡＡ—四Ｏ三號營業大客車之車牌懸掛於他部
    翻修完成市價可達三百萬元之遊覽車上，再向合迪公司辦理
    顯與該車市價不相當之貸款。丙○○旋介紹合迪公司業務員
    乙○○予丁○○結識，丁○○即向乙○○表示欲向漢妮公司
    購買ＡＡ—四○三號車，並辦理貸款二百五十萬元云云，雙
    方即開始洽談該車貸款之相關細節，嗣乙○○要求查估車價
    ，丙○○即於同年月中旬某日，偕乙○○至臺北市○○路停
    車場查看其先前已將ＡＡ—四○三號車牌懸掛於他部已翻修
    完畢之某遊覽車，並向乙○○偽稱：該車即為ＡＡ—四○三
    號車，價值應有三百二十萬元云云，致使乙○○誤信為真，
    將該車拍照存證後，查訪該年份惟已翻修完成之營業大客車
    確有三百萬元以上之市場行情，而填寫授信批覆書呈交公司
    上級主管批核，使合迪公司陷於錯誤，同意以同前簽訂附條
    件買賣契約之方式，撥款二百萬元。丁○○則商請不知情之
    車行同業友人楊清林擔任前開附條件買賣之連帶保證人，並
    向其借用付款人為聯邦銀行大直分行、票面金額二百萬元之
    支票一紙以供合迪公司前揭貸款之擔保，並向不知情之再興
    通運有限公司（以下簡稱再興公司）負責人莊文情商將該車
    靠行該公司名下後，即與乙○○表示該營業用大客車將以楊
    清林為實際車主，且靠行至再興公司名下，於九十一年二月
    二十六日，合迪公司乃在臺北市○○區○○街三六巷七號七
    樓，由丁○○代表其妻陳秋玲、及不知情之再興公司實際負
    責人莊文、楊清林等人簽定附條件買賣契約書，旋由合迪公
    司於翌（二十七）日匯款二百萬元至漢妮公司帳戶，得款除
    由丁○○向丙○○以本票方式借取一百萬元外，餘全歸丙○○取得。
三、嗣於九十一年六月五日及同年月十二日，發票人北陸公司及
    楊清林用以分期清償貸款之支票均陸續退票，合迪公司方查
    知Ａ四—三五三號之車況與貸放金額並不相當，暨ＡＡ—四
    ○三號車與乙○○當初勘查之車體顯不相同，始循線查悉上
    情。
四、案經告訴人合迪公司訴由台北市政府警察局中山分局報請臺
    灣台北地方法院檢察署檢察官偵查起訴。
    理  由
一、被告丙○○、甲○○共同詐欺部分：
    （一）訊據被告丙○○、甲○○固坦承於九十年十二月間，
          由北陸公司與合迪公司以附條件買賣Ａ四－三五三號
          中型巴士方式貸得一百四十二萬零八百二十七元，並
          直接清償Ａ三—八八六號車原向太設公司貸款等情，
          惟均矢口否認有何詐欺犯行，被告丙○○辯稱：其從
          未跟乙○○提及Ａ四—三五三號中型巴士之價值，其
          只是介紹人，係甲○○為了清償太設公司借款，故情
          商將其所有登記於北陸公司名下之Ａ四—三五三號車
          輛供向合迪公司辦理貸款，因為其欲出售之Ａ三—八
          八六號車子尚在北陸公司名下，如不同意，將無法將
          之出售給全益公司，並衡量北陸公司當時營運正常，
          故願意提出Ａ四—三五三號車輛作擔保品，且其認為
          Ａ四—三五三在辦理貸款的時候，確有一百三十萬至
          一百四十萬元之價值，又該車在九十年間均有正常營
          運，非故意不讓乙○○查看估車云云。被告甲○○亦
          辯稱：Ａ四—三五三號車雖是登記在北陸公司，但非
          實際所有權人，其未見過該車，亦不知該車價值，又
          亦未曾與乙○○接觸過，更未告知該車價值，係因黃
          桐瑛欲將Ａ三—八八六號車售予全益公司，乃向合迪
          公司借錢以清償該車於其原向太設公司之貸款，其方
          應丙○○要求與合迪公司簽約云云。
    （二）經查：Ａ四—三五三號中型巴士原係丙○○向基隆聖
          心幼稚園購買車殼，繳銷牌照後，於一九九九年申請
          換發新牌照一節，業為被告丙○○所是認，則該中型
          巴士，絕非一九九九年份之新車，當為丙○○所明知
          ，又車係登記於甲○○北陸公司名下，其當亦明知該
          車確實年份，且二人並係為貸得清償另車原向太設公
          司貸借之同額款，則甲○○當知所提供擔保品必高
          於原太設公司放款之價值，方得於合迪公司折價貸放
          時，取得足清償太設公司之款項，參以北陸公司嗣並
          開立一百四十二萬零八百二十七元之發票予合迪公司
          取信，則証人乙○○一再証稱，本案買、賣雙方即被
          告甲○○、丙○○均稱買賣標的之Ａ四—三五三號中
          型巴士為一九九九年份新車，並有一百八十萬元以上
          之市價，及欲貸款一百四十餘萬元，嗣因拖詞車在外
          營業，無法見車現況，復有該車一九九九年汽車新領
          牌照登記書，即依此查訪一九九九年新車市價後填寫
          授信批覆書等情一致，核與社會常情，如若買、賣雙
          方既對標的無異並議妥售價，衡情當不致有詐等情相
          符。況嗣具修復營業大客車十餘年對營業車價知之甚
          詳之証人蔡榮育証稱該車於九十一年十二月卅一日之
          市價僅有三至五萬元一節，亦與眾所週知業經繳銷牌
          照之車殼之汽車行情相符，且縱估價略有出入，當亦
          不致價差一百七十餘萬元，是被告丙○○、甲○○所
          辯無詐欺之意，顯不足採。
    （三）此外，復有附條件買賣合約書、發票日為九十年十二
          月十二日、票面金額一百四十二萬零八百二十七元之
          台灣銀行支票、統一發票、Ａ四—三五三號車輛之一
          般標的物分期付款授信批覆書、Ａ三—八八六號車輛
          重車靠行分期案件批覆書及臺北市監理處九十三年八
          月十三日九三北市監三字第０九三六二六一一八００
          號函暨檢送之Ａ三—八八六號、Ａ四—三五三號營業
          遊覽大客車車籍資料各一份、支票暨退票理由單多紙
          在卷可稽（偵卷第五七至五八頁、一二六頁、一八三
          頁及原審一卷第八四、九三至九八頁、一一二至一二
          七頁、一五五至二０八頁），在卷足資佐証，是此部
          分被告共同詐欺事証，已臻明確。
二、被告丙○○、丁○○共同詐欺部分：
    （一）訊據被告丙○○、丁○○固坦承於九十一年二月間，
          雙方議妥以六十八萬元買賣ＡＡ—四○三號營業大客
          車，並經由丙○○介紹以同上附條件買賣方式向合迪
          公司貸得二百萬元之款項不諱，被告丙○○並坦承確
          實有將ＡＡ—四○三號車牌掛在他部已修復之遊覽車
          上，惟二人均否認有詐欺犯行，被告丙○○辯稱：係
          為將無車牌之車輛開出送修，方為改掛，但未帶合迪
          公司乙○○查勘該車；被告丁○○則辯稱：其向張弘
          旻提到三百二十萬元，係因向丙○○共購買五部車欲
          貸之總價，非僅ＡＡ—四○三號車一輛，且乙○○去
          現場查勘ＡＡ—四○三號車輛時，其並不在場，亦不
          知情各云云。
    （二）惟查：ＡＡ—四○三號車牌確實改掛在他修復之另營
          業大客車上，並經証人楊弘旻勘查拍照，此有該懸掛
          系爭車牌已修復之營業大客車照片二幀在卷可按，核
          與証人即漢妮公司駕駛邱金奕証陳確曾見乙○○持相
          機至公司停車場拍照相符。又如若二被告未告知欲貸
          款項為二百五十萬元，合迪公司何可能對雙方買價僅
          六十八萬元之車輛，竟核貸二百萬元？且被告二人對
          市價六十八萬元之車輛，經貸得二百萬元後，每人分
          取一百萬元，即丁○○不僅無須付款買車，甚可另獲
          卅餘萬元，丙○○則除車價外，另亦獲利一百萬元，
          則二人辯稱未以改懸車牌施詐，何人能信？參以，二
          被告復由丁○○將車委由不知情之林清標掛名並借票
          、連帶擔保及委向再興公司之莊文靠行等情取信合迪
          公司，則二人辯稱未施詐云云，顯不足採。
    （三）此外，復有附條件買賣合約書、買賣契約書、發票日
          為九十一年二月二十八日、票面金額五十萬、發票人
          為陳秋玲之支票暨退票理由單各一份、車輛相片十二
          幀、維修費用發票八紙、匯款申請書、合迪公司開立
          之統一發票、ＡＡ—四○三號車輛重車靠行分期案件
          批覆書、及臺北市監理處九十三年八月十三日九三北
          市監三字第０九三六二六一一八００號函暨檢送之營
          業遊覽大客車車籍資料各一份在卷可稽（偵卷第五四
          至五五頁、一一二、一二八至一三五頁、一四七至一
          四九頁、一六四頁及原審一卷第八四至八九頁、一二
          九至一五四頁），在卷足資佐証，是此部分被告共同
          詐欺事証，亦臻明確。
三、核被告三人所為，均係犯刑法第三百三十九條第一項之詐欺
    取財罪。被告丙○○分別與被告甲○○、丁○○間，就各該
    詐欺犯行，有犯意聯絡及行為分擔，均為共同正犯。被告丙○○先後兩次詐欺犯行，時間緊接，所犯構成要件相同，顯
    係基於概括犯意而為之，應依連續犯之規定論以一罪，並加
    重其刑。惟被告行為後，刑法第五十六條連續犯，業經於九
    十五年七月一日修正刪除生效，此刪除雖非犯罪構成要件之
    變更，但顯已影響行為人刑罰之法律效果，自屬法律有變更
    ，依新法第二條第一項規定，比較新、舊法結果，仍應適用
    較有利於被告之行為時法律即舊法論以連續犯（最高法院九
    十五年第八次刑事庭會議決議參照）。另易科罰金之折算標
    準，修正前罰金罰鍰提高標準條例第二條前段（現已刪除）
    規定，就其原定數額提高為一百倍折算一日，則本件被告甲○○行為時之易科罰金折算標準，應以銀元三百元折算一日
    ，經折算為新臺幣後，應以新臺幣九百元折算一日。而九十
    五年七月一日修正公布施行之刑法第四十一條第一項前段則
    規定：「……，得以新臺幣一千元、二千元或三千元折算一
    日，易科罰金。」比較修正前後之易科罰金折算標準，以修
    正公布施行前之規定，較有利於被告，亦應依刑法第二條第
    一項前段，適用修正前刑法第四十一條第一項前段規定，定
    其折算標準，併補充說明。
四、原審以三被告罪証明確，分別適用刑法第二十八條、第五十
    六條、第三百三十九條第一項，並審酌被告犯罪情節、犯後
    態度等一切情狀，分別量處被告有期徒刑一年、七月及六月
    ，並對被告甲○○諭知易科罰金之折算標準，經核認事用法
    尚無違誤，量刑亦稱妥適（除不及為新舊法之比較，已由本
    院為補充說明，惟因比較結果仍應適用修正前刑法相關規定
    ，原判決適用法規並無不當，不構成撤銷之理由）。被告上
    訴均否認犯行，要無足採，是被告上訴均無理由，應予駁回
    。末查，被告三人均未曾受刑之宣告，此有本院被告前案紀
    錄表在卷可按，今又均與告訴人合迪公司達成民事和解，並
    付訖和解金，亦有和解書在卷可憑，三人復均負責公司營運
    ，經此偵、審程序，應已知所警惕而無再犯之虞，本院因認
    渠等所受刑之宣告，以暫不執行當，均併予宣告如主文所之
    緩刑，以啟自新。惟被告三人犯罪在新法施行前，新法施行
    後，緩刑之
    宣告，應適用新法第七十四條之規定（最高法院九十五年第
    八次刑事庭會議決議參照），自不生新舊法比較之問題，應
    逕依修正後之刑法七十四條第一項第一款宣告之，附此說明
    。
五、據上論斷，應依刑事訴訟法第三百六十八條，刑法第七十四
    條第一項第一款，判決如主文。
本案經檢察官察官柯麗鈴到庭執行職務。
中    華    民    國   九十五   年   十一   月  廿八  日
                  刑事第十四庭審判長法  官  蘇隆惠
                                    法  官  林秀鳳
                                    法  官  陳玉雲
以上正本證明與原本無異。
不得上訴。
                                    書記官  陳思云
中    華    民    國    95    年    11    月    29    日
附錄：本案論罪科刑法條全文
中華民國刑法第339條第一項（普通詐欺罪）
意圖為自己或第三人不法之所有，以詐術使人將本人或第三人之物交付者
，處 5 年以下有期徒刑、拘役或科或併科 1 千元以下罰金。


司法院資訊處製作；財團法人民間司法改革基金會備份。
